臺灣高等法院刑事判決　　　　　　　　99年度上易字第2111號
上　訴　人　臺灣臺北地方法院檢察署檢察官
被　　　告　曾俊翰
　　　　　　劉金松
上列上訴人因被告詐欺案件，不服臺灣臺北地方法院98年度易字
第3613號，中華民國99年8月20日第一審判決（起訴案號：臺灣
臺北地方法院檢察署98年度偵字第8254號），提起上訴，本院判
決如下：
    主  文
上訴駁回。
    理  由
一、公訴意旨略以：被告曾俊翰係設於臺北市大安區○○○路10
    2號5樓集新興業股份有限公司（下簡稱：集新公司）負責人
    ，與被告劉金松共同基於意圖為自己不法所有之犯意聯絡，
    於民國97年10月初某日，共同向曾景環佯稱：能以集新公司
    名義，代曾景環向德意志銀行或匯豐銀行開立信用狀，供曾
    景環向美國進口貨物支付貨款之用，並提示以集新公司名義
    委請銀行開立信用狀之申請書予曾景環檢視，使曾景環陷於
    錯誤，於97年10月15日在臺北市○○區○○路2段91巷19樓
    之1之王富茂律師事務所簽訂協議書，雙方約定開立信用狀
    總金額8百萬美金，分4至6張開立，開立銀行為德意志銀行
    或匯豐銀行，被告二人應於簽約後5日內開立第1筆2百萬美
    金信用狀等事項，並在王富茂律師見證下，曾景環當場交付
    新臺幣（下同）50萬元現金予被告二人。詎被告二人於收受
    上開訂金後，未於約定期限內開立信用狀，亦未返還上開訂
    金。被告劉金松得手後，承前犯意，又於97年10月30日向曾
    景環佯稱：其受委託開立信用狀一事，須與其他案件合併始
    得開立信用狀等語，要求曾景環需另配合提供資金20萬元，
    使曾景環陷於錯誤，於次日交付20萬元現金予被告劉金松，
    被告劉金松開立等額本票並承諾7日內（即97年11月7日）返
    還借款。惟屆期被告劉金松未歸還該20萬元借款，且被告二
    人始終未能提供第1張美金2百萬元之信用狀，曾景環始知受
    騙。因認被告二人均涉犯刑法第339條第1項之詐欺取財罪嫌
    等語。
二、按犯罪事實應依證據認定之，無證據不得認定犯罪事實，刑
    事訴訟法第154條第2項定有明文。又檢察官就被告犯罪事實
    ，應負舉證責任，並指出證明之方法，同法第161條第1項亦
    有明文規定。因此，檢察官對於起訴之犯罪事實，應負提出
    證據及說服之實質舉證責任。次按刑事訴訟法上所謂認定犯
    罪事實之證據，係指足以證明被告確有犯罪行為之積極證據
    而言，該項證據必須適合於被告犯罪事實之認定，始得採為
    斷罪之資料（最高法院69年臺上字第4913號判例意旨參照）
    。苟積極證據不足為不利於被告事實之認定時，即應為有利
    於被告之認定，更不必有何有利之證據（最高法院30年上字
    第816號判例意旨參照）。又認定犯罪事實所憑之證據，無
    論係直接證據或間接證據，其為訴訟上之證明，須於通常一
    般之人均不致有所懷疑，而得確信其為真實之程度者，始得
    據為有罪之認定，倘其證明尚未達到此一程度，而有合理之
    懷疑存在，本諸無罪推定原則，自應為被告無罪之諭知（最
    高法院76年臺上字第4986號判例意旨、92年度臺上字第2570
    號判決意旨參照）。再被害人之陳述如無瑕疵，且就其他方
    面調查又與事實相符，固足採為科刑之基礎，倘其陳述尚有
    瑕疵，而在未究明前，遽採為論罪科刑之根據，即難認為適
    法（最高法院61年臺上字第3099號判例意旨參照）。且按現
    行刑事訴訟法固無禁止被害人於公訴程序為證人之規定，自
    應認被害人在公訴程序中具有證人適格（即證人能力），然
    被害人與一般證人不同，其與被告處於絕對相反之立場，其
    陳述之目的，在使被告受刑事訴追處罰，內容未必完全真實
    ，證明力自較一般證人之陳述薄弱。故被害人縱立於證人地
    位而為指證及陳述，且其指證、陳述無瑕疵可指，仍不得作
    為有罪判決之唯一依據，應調查其他證據以察其是否與事實
    相符，亦即仍須有補強證據以擔保其指證、陳述之真實性，
    始得採為斷罪之依據（最高法院94年度臺上字第3326號判決
    意旨參照）。是被害人之證述若有瑕疵，復無補強證據足以
    擔保其指證、陳述之真實性，而無法究明，則被害人單方面
    之指述即難採為認定事實之依據。
三、檢察官認被告曾俊翰、劉金松二人涉有上開詐欺取財罪嫌，
    係以被告二人於偵查中之供述，證人曾景環、王富茂於偵查
    中之證述，並有協議書、信用狀格式、簡訊通聯紀錄資料、
    被告劉金松簽立之本票、借據、切結書各一份在卷可稽，為
    其論據。
四、訊據被告曾俊翰、劉金松固承認曾俊翰係集新公司負責人，
    其二人有以集新公司名義與曾景環簽訂協議書，受託代開信
    用狀，並向曾景環取得50萬元開狀費，嗣未依約開出信用狀
    之事實；被告劉金松另供稱：其是向曾景環借款20萬元等語
    。惟被告二人均否認涉有何詐欺取財犯行，均辯稱：其等在
    簽訂協議書後，即先後與集新公司配合之開狀公司接洽開狀
    事宜，惟因曾景環所提文件之貨物價值與市價相差甚遠，又
    遲未應開狀公司要求提出貨物價值證明或買家資料供開狀公
    司查核，致無法如期開出信用狀，並無詐騙曾景環等語；被
    告劉金松另辯稱：20萬元係因個人財務問題向曾景環所商借
    之借款，我並未詐欺等語。
五、按刑法第339條第1項詐欺取財罪之成立，係以行為人意圖為
    自己或第三人不法之所有，以詐術使人將本人或第三人之物
    交付為要件，此觀該條項規定自明。查債務人於債之關係成
    立後，如有債務不履行之情形，在一般社會經驗上可能之原
    因甚多，縱令債務人事後有遲延給付或不為給付之情形，茍
    查無足以證明其於債之關係成立時，即自始故意藉此從事詐
    財之積極證據，仍不得僅以事後違反債信之客觀事態，推定
    被告原有詐欺取財之不法所有意圖。經查：
(一)、簽訂協議書受託開立信用狀部分：
    (1)被告二人於97年10月15日以集新公司名義與曾景環在王富
      茂律師事務所內簽訂協議書，約定由被告二人代曾景環開
      立總額8百萬元美金之信用狀，分4至6張開立，被告二人
      須於協議書簽訂後5個銀行工作日內開立第1筆2百萬美金
      之信用狀，曾景環則須支付開狀金額5%之開狀費用，被告
      二人可自該5%開狀費中抽取0.5%之報酬，曾景環並有於簽
      約當日交付現金50萬元開狀費予被告二人，被告二人簽發
      票據面額50萬元本票1張持交曾景環收執等事實，為被告
      二人始終承認在卷，並經告訴人即證人曾景環（下簡稱：
      告訴人）於偵查中及原審審理時證述無誤，復有協議書及
      本票影本各1份在卷可稽（見98年度他字第2169號卷＜下
      簡稱：他字卷第4至7頁），此部分事實，固堪認定。
    (2)惟被告二人與告訴人簽訂協議書時所提出，經雙方在其上
      簽名確認之附件一至附件三（見他字卷第8至10頁），係
      被告二人依據告訴人事先提出之「Proforma Invoice」（
      即預估發票，而非正式發票，此預估發票是賣方在推銷貨
      物時，為供買方估計進口成本，假定交易已經成立所簽發
      之一種發票，實際上，並沒有發出貨物的事實，此類發票
      也被稱為「試算發票」）資料（見他字卷第11至13頁），
      由開狀公司所預擬，作為日後正式開出信用狀內容及格式
      參考之範本，既非與集新公司配合之開狀公司已向開狀銀
      行提出申請開立告訴人本件國際貿易所需之第1筆2百萬美
      金信用狀之申請書，亦非開狀銀行業以集新公司名義為告
      訴人所稱之國際貿易正式開出之2百萬美金信用狀一節，
      亦經被告二人於偵查中及本院審理時分別供述明確，且據
      告訴人於原審結證稱：「（告證一即他字卷第8、9頁你是
      在跟被告簽訂協議書時所取得的嗎？）對，他之前就有e-
      mail給我，彼此有先看過。」、「之前信用狀申請書的格
      式就有提供，確認後我們才簽立這個合約，協議書上面有
      講說依照這個格式，在第二條的依此格式（如附件）。」
      、「（我剛剛問的是本件你有無收到被告所交給你的你所
      謂的申請L/C的表格影本？）沒有。」等語（原審卷第140
      頁背面至141頁）；暨證人王富茂於偵查中證稱：簽訂協
      議書當時，雙方均有在「L/C格式」上簽名確認等語（偵
      查卷第61頁）在卷，並有協議書第2條所定：「……此信
      用狀應經協商後依雙方同意之格式及內容開出；即事先由
      甲方（即告訴人）提供Proforma Invoice給乙方（指集新
      公司）……依此格式（如附件）開出交給開狀方的被委託
      人即乙方……」等語之約定可證（見他字卷第4頁）。則
      告訴人於原審審理時另稱：被告二人於簽訂協議書時所提
      出之附件一至附件三（即他字卷第8至10頁），並非格式
      範本，而是被告二人以集新公司名義為其向銀行要求開立
      2百萬美金信用狀之申請書，其即依據此份信用狀申請書
      資料要求賣方先行出貨云云（見原審卷第140頁背面至141
      頁正面），是否係事實，已有待存疑。自難據此逕認被告
      二人在與告訴人簽訂協議書時，客觀上有何施用詐術之情
      事可言。
    (3)上開協議書第5條明定：「甲方交付50萬現金費用時，乙
      方須提供相對保證金額之支票及本票給予律師保管……‧
      本件L/C若無法開出，開狀方也無立即補救方式時（補救
      方法及時間需經接狀方同意），需在5個工作天內把此保
      證支票及本票交與甲方，雙方無條件終止合約……」之約
      定（見他字卷第4至5頁），足見：被告二人並未保證必能
      順利如期完成為告訴人開立信用狀一事。況集新公司有與
      之配合向銀行開立信用狀之往來資金公司，且被告二人在
      與告訴人簽訂協議書後，亦有與集新公司配合之資金公司
      如COMEX LLC公司及深圳富行石油化工產品進出口有限公
      司接洽開立信用狀事宜，而本件信用狀無法如期開出之原
      因，係由於告訴人所提出之上述預估發票貨物價值與市價
      相差甚遠，且告訴人復遲未應開狀公司要求提出貨物價值
      證明或買家資料以供查核預估發票之貨物價值是否屬實所
      致等情，亦經被告二人屢於偵審中供述在卷，並有被告提
      出之COMEX LLC公司名片、信用狀範本資料、集新公司與
      深圳富行公司所簽訂之委託授權協議書、被告曾俊翰護照
      入出境資料暨臺胞證、被告曾俊翰與告訴人往來之電子郵
      件內容、上網查詢鍵盤價格資料各1份附卷可憑（見原審
      卷第88至103頁、109至116頁）。而證人曾景環於原審亦
      證承：我在簽約時，除提供預估發票（即Proforma
      Invoice）予被告二人外，別無其他，簽約後，被告二人
      確有以電子郵件要求其提出貨物價值證明或買家資料等語
      （見原審卷第137頁、139、149頁）。再觀以告訴人於法
      院審理期間，就關於足以證明上開貨物價值之相關資料，
      仍僅一再泛稱：其有買家資料、提貨單（載貨證券）可供
      提出云云，惟實際上並未提出載明貨物名稱、數量、價值
      之載貨證券，甚至無買家資料，則被告二人所辯：信用狀
      無法如期開出係因告訴人遲遲無法提出貨物價值證明或買
      家資料，供開狀公司查核所致等語，顯非全然無據。
    (4)綜上，對於受告訴人之委託開立信用狀一事，尚無足以證
      明被告二人於訂約時即有故意藉此從事詐財之積極證據，
      自難以被告二人在與告訴人簽訂協議書，收受告訴人所交
      付之50萬元開狀費後，未依約開出信用狀之客觀事實，逕
      以推認被告二人於與告訴人簽約時，主觀上即有意圖為自
      己不法所有之詐欺犯意，或客觀上有何施用詐術之行為。
(二)、被告劉金松借款20萬元部分：
    對此部分，被告劉金松始終辯稱：其係因個人財務問題，向
    告訴人借款20萬元周轉等語。而告訴人對於其在被告曾俊翰
    不知情之情況下，私下交付20萬元予被告劉金松之緣由，以
    及交付該筆20萬元之目的為何，原具狀指稱：「……劉金松
    ……即以本案如何需要合併他案，否則開立信用狀之事，無
    法進行為由，橫加要脅告訴人：另須一資金配合作業方可繼
    續進行開立信用狀之事，告訴人迫於無奈……」云云（見他
    字卷第1頁）；於偵查中則指稱：「……20萬元是後來劉金
    松說不夠錢，要我給他的」云云（見偵查卷第10頁）；嗣於
    原審又證稱：「（另外你交給劉金松的20萬元，是否是你借
    給劉金松的借款？）……劉金松說當時給50萬元不夠開狀的
    費用，還要追加，所以他就說費用50萬不夠，還要20萬才開
    的出來，所以是追加的費用」、「劉金松說50萬的開狀費用
    不夠，還要20萬，所以是算開信用狀的費用」云云（見原審
    卷第149頁正背面）。告訴人指證前後未盡一致。參以告訴
    人交付予被告劉金松之20萬元款項，若係基於雙方所簽訂協
    議書之法律關係所追加之開狀費用，則告訴人豈有在未向集
    新公司負責人曾俊翰確認且未在上揭協議書補充載明開狀費
    增加之情形下，即逕私下交付20萬元予被告劉金松，並另要
    求被告劉金松書立借據及切結書（見他字卷第15、21頁）之
    理。是亦難僅憑告訴人單方面之指述，遽認被告劉金松就此
    20萬元部分，客觀上有施用任何詐術，抑或主觀上有何意圖
    為自己不法所有之詐欺犯意。
六、綜上所述，被告二人否認有詐欺犯罪之辯解，尚非無據，依
    據檢察官所提出之證據及本院調查證據之結果，不足以證明
    被告二人有何詐欺取財之犯行，本件應屬民事糾葛，實難僅
    憑告訴人單方面之指述，以擬制、推測之方法，遽入人罪，
    被告二人犯罪應屬不能證明。
七、從而，原審對被告二人犯罪，均為無罪之判決，核無違誤，
    應予維持。檢察官雖以：(一)本件檢察官係認被告二人施用詐
    述之方式，係指被告二人本身並無能力幫告訴人開立8百萬
    元美金之信用狀，卻仍對告訴人佯稱可幫忙開立信用狀，並
    提示信用狀格式，以取信告訴人，使其相信被告二人確有能
    力處理開立信用狀事宜，而使告訴人陷於錯誤與被告二人簽
    定協議書並交付50萬元，此顯屬民法第88條第2項當事人資
    格及物之性質交易上認為重要之事項，且據同條第1項後段
    ，告訴人若知有上開不實情事，則不會交付50萬元款項，自
    有實施詐術使告訴人陷於錯誤之行為，而告訴人亦係自始即
    對締約意願基礎之情事，在認知上發生具體想像錯誤，顯為
    臺灣高等法院82年度上易字第103號判決所指「已逾交易上
    所容忍之限度」之詐術甚明。(二)告訴人於99年4月29日審理
    中並未表示提供有提供任何「本次交易」的信用狀申請書給
    買家，僅表示：「本件你有從被告那裡拿到開立2百萬美金
    信用狀的申請書、傳真資料或是影本嗎？）是在告證一他字
    卷的8、9頁，就是附件一、二的文件」、「（這個不是你們
    在律師事務所簽訂協議書時被告二人給你看的範本？）之前
    信用狀申請書的格式就有提供，確認後我們才簽立這個協議
    書，協議書上面講說依照這個格式，在第2條的依此格式」
    、「本件你是憑什麼要求USCOMEX這家公司在銀行開狀前就
    先出貨？）因為我跟他們說訂貨時就已經定了，開狀是最後
    的付款條件，我跟他們說狀已經請集新公司開了，我給他們
    的就是偵卷第8至10頁的文件，問他們說L/C照這樣開可不可
    以，他們說可以，我就要求他們先出貨，所以他們就先出貨
    ，出貨前我有跟劉金松確認可否出貨，他也說可以」、「（
    偵卷第8至10頁任何人都可以用電腦繕打之後列印出來，你
    只憑這3張東西，USCOMEX公司就要出2百萬美金的東西給你
    ，這跟國際貿易的交易慣例有符合嗎？）一般會打這個表格
    來說表示他有這個額度，不然誰會去打這個表格出來，國際
    貿易的交易慣例如果有交易過，而且信用狀也申請下來，就
    可以先出貨，對客人來說你信用狀的格式給我們看了，就認
    為是安全的，所以就會先出貨」等語，可見告訴人從未表示
    曾經收受過本件交易之信用狀申請，更未將信用狀申請書交
    予賣方，僅表示雙方同意依據協議書附件之「格式」開立信
    用狀，而原審判決之認定，似與告訴人之證述及卷證資料不
    符。(三)原審判決固認得否順利開出信用狀為告訴人應自行評
    估之風險，另以集新公司確有配合向銀行開立信用狀之
    COMEX LLC公司及深圳富行石油化工產品進出口有限公司資
    金公司，而認被告二人確已盡力為告訴人開立信用狀，系爭
    信用狀僅係因故無法開出等語。然查，被告辯稱，向告訴人
    所收取的50萬定金，其中5萬元是曾俊翰的旅費，另外45萬
    元是被告劉金松匯給開證方，因為該45萬的開狀費用已經交
    給銀行、開狀公司不能返還等語，然若被告收受告訴人之定
    金後，確有繼續處理開狀事宜，當可提出匯出45萬予開狀方
    之收據或匯款記錄，然被告至今未能說明該筆資金流向，而
    被告片面所提出與COMEX LLC公司及深圳富行石油化工產品
    進出口有限公司往來之文件，係屬國外文書，並未經過外交
    單位認證，原審不知據何認定被告確有將告訴人所交付之50
    萬定金用作開狀之用，並實際與COMEX LLC公司及深圳富行
    石油化工產品進出口有限公司有資金合作關係？此部分之判
    決理由顯無任何證據資料可佐，本案告訴人既係陷於錯誤，
    則與被告二人並無意思表示合致，契約即不成立（見民法第
    153條），因之，被告二人自告訴人處所取得之款項，非屬
    有法律上原因而取得，出於未必故意，亦可成立詐欺罪等語
    ，指摘原審判決。惟按檢察官就起訴之犯罪事實，應負提出
    證據及說服之實質舉證責任，業見前述。換言之，公訴案件
    犯罪證據之蒐集，及提起公訴後，對犯罪事實之舉證責任及
    指出證明之方法，均屬檢察官之職責，原則上法院僅於當事
    人之主張及舉證範圍內進行調查證據，其經法定程序調查證
    據之結果，認已足以證明犯罪事實時，始得為犯罪事實之認
    定。若其為訴訟上之證明，於通常一般人仍有合理之懷疑存
    在，尚未達於可確信其真實之程度者，在該合理懷疑尚未剔
    除前，自不能為有罪之認定。法院不得以偵查機關關於某種
    犯罪之調查不易，即放棄上開原則之堅持，致有違背刑事訴
    訟無罪推定及嚴格證明之原則，其理甚明（最高法院94年度
    臺上字第2033號判決意旨參照）。再者，當事人得聲請法院
    調查證據，而法院為發見真實，亦得依職權調查證據，但限
    於維護公平正義或對被告之利益有重大關係之事項為限，刑
    事訴訟法第163條第1項、第2項定有明文。是法院固得依職
    權調查證據，但並無蒐集證據之義務。蒐集證據乃檢察官或
    自訴人之職責，事實審法院應以調查證據為其主要職責，其
    調查之範圍，亦以審判中所存在之一切證據為限，案內不存
    在之證據，即不得責令法院為發現真實，應依職權從各方面
    蒐集證據（最高法院91年度臺上字第5846號判決意旨參照）
    。查：本件檢察官起訴書無一語提及被告二人係無幫告訴人
    開立8百萬元美金信用狀能力之情，即根本未以此為起訴事
    實之依據，而檢察官於法院審理期間，亦未聲請法院調查此
    方面之證據，其上訴書所稱：本件檢察官係認被告二人本身
    並無能力幫告訴人開立8百萬美金之信用狀，卻仍對告訴人
    佯稱可幫忙開立信用狀云云，並以民法有關錯誤之相關規定
    以及難以理解之「具體想像錯誤」，據為上訴理由，已有未
    當。另就協議書之附件一至附件三，告訴人於原審確曾證稱
    ：這不是範本，已經確定這樣做了等語（見原審卷第141頁
    正面），檢察官上訴意旨此部分亦有誤會。至於被告於原審
    提出之與COMEX LLC公司及深圳富行石油化工產品進出口有
    限公司往來之文件，以及被告於本院提出之切結同意書，固
    屬未經過相關單位認證之私文書，惟此等文件係屬被告等用
    以主張其等辯解可採之文書，本具有彈劾證據之作用，無須
    經檢察官同意始得作為證據之問題，檢察官又未聲請調查該
    等文件之真偽，更未提出任何證據證明被告所述非實，而竟
    以被告與告訴人本件契約不成立，被告二人自告訴人處所取
    得之款項，非屬有法律上原因而取得之民事概念，逕認被告
    二人係出於未必故意，自非可採。綜上，檢察官上訴，並未
    提出具體可信之證據證明被告二人有何詐欺犯意及犯行，徒
    以質疑或民法概念指摘原審判決不當，核屬無理由，應予駁
    回。
據上論斷，應依刑事訴訟法第368條，判決如主文。
本案經檢察官陳昱旗到庭執行職務。
中    華    民    國   100    年    9     月    30    日
                  刑事第七庭    審判長法  官  溫耀源
                                      法  官  朱瑞娟
                                      法  官  王復生
以上正本證明與原本無異。
不得上訴。
                                      書記官  陳靜雅
中    華    民    國   100    年    10    月    4     日